---
title: "Avaliação Final da Disciplina"
subtitle: "Avaliação Final — BO-304 Ecologia de Paisagens"
author: "Bruna Batista Gonçalves (20210044365)"
date: today
format:
  html:
    toc: true
    theme: cosmo
    code-fold: true
    code-summary: "Mostrar código"
editor: visual
---

# Parte 1: Análise Descritiva da Paisagem

## Dados e Processamento

```{r}
# 1. Carregar e isolar o município
para_completo <- sf::st_read("~/Intro-to-R/diario_ecologia_bruna/PA_Municipios_2024.shp")
municipio_vetor <- para_completo[para_completo$CD_MUN == "1502772", ]

# 2. Carregar o raster do MapBiomas (Mantendo a sua variável exata)
mapa_2024 <- terra::rast("2024covcurionopolis.tif")

# 3. A CORREÇÃO: Forçar o sistema de coordenadas WGS84 (EPSG:4326) no mapa do MapBiomas
terra::crs(mapa_2024) <- "EPSG:4326"

# 4. Reprojetar o vetor do município EXATAMENTE para o EPSG:4326 para eles se encontrarem
municipio_reproj <- sf::st_transform(municipio_vetor, "EPSG:4326")

# 5. Executar o crop e mask separados (agora a tesoura vai achar o papel!)
raster_crop <- terra::crop(mapa_2024, municipio_reproj)
raster_recortado <- terra::mask(raster_crop, municipio_reproj)

# 6. Projetar o resultado para a sua zona UTM (EPSG:31982) para calcular as métricas
epsg_destino <- "EPSG:31982"
raster_utm <- terra::project(raster_recortado, epsg_destino, method = "near")

# 7. Validar
validacao <- landscapemetrics::check_landscape(raster_utm)
print(validacao)
```

## Mapa de cobertura

```{r}
#checar quais classes existem no municipio
terra::unique(raster_recortado)

#intalar e carregar o pacote tmap
library(tmap)

#nomes das categorias e as cores oficiais para o mapa
IDs_municipio <- c(3, 4, 6, 11, 12, 15, 24, 25, 29, 30, 31, 33, 39, 41)

Nomes_classes <- c(
  "Formação Florestal", "Formação Savânica", "Alagado Florestal", 
  "Área Úmida Natural", "Formação Campestre", "Pastagem", 
  "Área Urbanizada", "Área Não Vegetada", "Afloramento Rochoso", 
  "Mineração", "Aquicultura", "Corpo d'Água", "Soja", "Outras Lavouras"
)

Cores_classes <- c(
  "#006400", "#00ff00", "#04522f", "#45c2a5", "#b8af4f", "#ffd700", 
  "#ff0000", "#ffaa00", "#ff8c00", "#afafaf", "#00ffff", "#0000ff", 
  "#d5a6bd", "#e6b8af"
)

# converter o raster para fator para exibir os nomes corretos
raster_fator <- terra::as.factor(raster_utm)
levels(raster_fator) <- data.frame(ID = IDs_municipio, label = Nomes_classes)

#configurar mapa interativo
tmap_mode("view") 

#construir o Mapa Temático Estático com funções v4 do tmap
mapa_final <- tm_shape(raster_fator) +
  #correção da legenda: usando col.legend = tm_legend()
  tm_raster(palette = Cores_classes, 
            col.legend = tm_legend(title = "Cobertura e Uso da Terra",
                                   title.size = 1.0,
                                   text.size = 0.8),
            style = "cat") + 
  tm_shape(municipio_vetor) +
  tm_borders(col = "black", lwd = 1.5) + 
  
  #correção do título: agora possui uma função própria tm_title()
  tm_title("Uso e Cobertura da Terra\nCurionópolis - PA (2024)", size = 1.2) +
  
  #layout: posicionamento da legenda externa
  tm_layout(legend.outside = TRUE) +
  
  #adicionando créditos, bússola e escala (tm_scalebar sem underline)
  tm_credits("Fonte: Dados do MapBiomas (Coleção 10) e IBGE (2024)", 
             position = c("left", "bottom"), size = 0.6) +
  tm_compass(position = c("right", "top"), size = 2) + 
  tm_scalebar(position = c("right", "bottom")) 

mapa_final
```

## Métricas de paisagem

```{r}
#análise a nível de patch
library(gt)
library(tidyr)
library(dplyr)
library(landscapemetrics)

#isolar o raster do ano mais recente 
raster_2024 <- raster_utm[[1]]

#calcular AREA e SHAPE para todas as manchas do ano de 2024
# Aviso: Essa função pode demorar alguns segundos, pois avaliará milhares de polígonos
metricas_patch_raw <- calculate_lsm(raster_2024, what = c("lsm_p_area", "lsm_p_shape"))

#classes 
df_classes <- data.frame(
  class = c(3, 4, 6, 11, 12, 15, 24, 25, 29, 30, 31, 33, 39, 41),
  Classe = c("Formação Florestal", "Formação Savânica", "Alagado Florestal", 
             "Área Úmida Natural", "Formação Campestre", "Pastagem", 
             "Área Urbanizada", "Área Não Vegetada", "Afloramento Rochoso", 
             "Mineração", "Aquicultura", "Corpo d'Água", "Soja", "Outras Lavouras")
)

#tratamento de dados: Pivotar, Filtrar e Ranqueadas as maiores áreas
tabela_patch_top10 <- metricas_patch_raw %>%
  select(class, id, metric, value) %>%
  pivot_wider(names_from = metric, values_from = value) %>%
  left_join(df_classes, by = "class") %>%
  
  # FILTRO ECOLÓGICO: Focar apenas na Formação Florestal (class = 3)
  filter(class == 3) %>% 
  
  # Ordenar de forma decrescente pela Área e pegar os 10 primeiros
  arrange(desc(area)) %>%
  head(10) %>%
  
  # Selecionar e organizar as colunas finais
  select(Patch_ID = id, Classe, AREA_ha = area, SHAPE_Index = shape)


# GERAR A TABELA VISUAL DE PATCHES COM O PACOTE 'GT'
tabela_patch_visual <- tabela_patch_top10 %>%
  gt() %>%
  tab_header(
    title = md("**Análise de Manchas: 10 Maiores Fragmentos Florestais**"),
    subtitle = "Curionópolis - PA (Ano 2024)"
  ) %>%
  cols_label(
    Patch_ID = "ID do Fragmento",
    AREA_ha = "Área (ha)",
    SHAPE_Index = "Índice de Forma (SHAPE)"
  ) %>%
  fmt_number(
    columns = c(AREA_ha, SHAPE_Index),
    decimals = 2
  ) %>%
  cols_align(
    align = "center",
    columns = c(Patch_ID, AREA_ha, SHAPE_Index)
  ) %>%
  opt_row_striping() %>%
  tab_source_note(
    source_note = md("Métricas calculadas no nível *patch*. **SHAPE Index**: Valores próximos a 1 indicam formatos compactos (quadrados/circulares); valores maiores indicam formatos irregulares e complexos, mais suscetíveis ao efeito de borda.")
  )

#exibir a tabela no Viewer
tabela_patch_visual
```

```{r}

# Padronizar o nome da camada do raster para evitar o erro de [subset]
names(mapa_2024) <- "layer_1"

# Análise dos 10 maiores patches
# Extrair espacialmente os fragmentos da formação florestal (classe 3)
# O uso do [[1]] blinda o código contra mudanças no nome do arquivo
lista_patches <- landscapemetrics::get_patches(mapa_2024, class = 3)
patches_floresta <- lista_patches[[1]]$class_3

# 1. Pegar os IDs numéricos dos 10 maiores fragmentos
ids_top10 <- as.numeric(tabela_patch_top10$Patch_ID)

# 2. Criar uma matriz de reclassificação (De -> Para). Dizemos que o ID original vira 1.
matriz_reclass <- cbind(ids_top10, 1)

# 3. Usar a função nativa do terra para reclassificar o mapa
# Tudo que estiver na matriz vira 1, e o resto ('others') vira NA
raster_top10 <- terra::classify(patches_floresta, matriz_reclass, others = NA)

# Transformar o raster isolado em polígonos vetoriais 
# Isso permite desenhar uma linha de contorno (borda) grossa e limpa no mapa
poligonos_top10 <- terra::as.polygons(raster_top10, dissolve = TRUE)

# DESENHO DO MAPA COM DESTAQUE
tmap_mode("plot")

mapa_destaque_patches <- tm_shape(raster_fator[[1]]) +
  tm_raster(
    col.scale = tm_scale_categorical(values = Cores_classes), 
    col.legend = tm_legend(title = "Classes de Cobertura", frame = TRUE)
  ) + 
  
  # Fronteira do município
  tm_shape(municipio_vetor) + 
  tm_borders(col = "black", lwd = 1.0) + 
  
  # Sobrepor os 10 maiores fragmentos com uma borda neon/magenta
  # Dica: Aumentei o lwd para 1.5 para dar um destaque visual melhor no site
  tm_shape(poligonos_top10) +
  tm_borders(col = "magenta", lwd = 1.5) + 
  
  # Layout
  tm_title("10 Maiores Fragmentos Florestais\nCurionópolis - PA (2024)", fontface = "bold", size = 1.5) +
  tm_layout(
    legend.outside = TRUE,
    legend.outside.position = "right",
    bg.color = "#f4f6f9",
    frame = TRUE
  ) +
  tm_compass(position = c("right", "top"), size = 0.8) +
  tm_scalebar(position = c("right", "bottom"), text.size = 0.6)

# Plotar e salvar
print(mapa_destaque_patches)
tmap_save(mapa_destaque_patches, filename = "mapa_top10_patches.png", height = 6, width = 9, dpi = 300)

```

```{r}
#análise nível class e paisagem
#carregar pacotes adicionais para formatação visual
library(gt)
library(tidyr)
library(dplyr)
library(landscapemetrics)

#calcular as métricas
metricas_classe <- calculate_lsm(raster_utm, 
                                 what = c("lsm_c_pland", "lsm_c_np", "lsm_c_pd", "lsm_c_ed", "lsm_c_ai"))

metricas_landscape <- calculate_lsm(raster_utm, 
                                    what = c("lsm_l_shdi"))

metricas_patch <- calculate_lsm(raster_utm, 
                                what = c("lsm_p_enn"))

#calcular a média do ENN por classe
enn_medio_classe <- metricas_patch %>%
  filter(metric == "enn") %>%
  group_by(class) %>%
  summarise(ENN_MN = mean(value, na.rm = TRUE))

#tabela visual
#nomes das classes para a tabela não ficar só com números
df_classes <- data.frame(
  class = c(3, 4, 6, 11, 12, 15, 24, 25, 29, 30, 31, 33, 39, 41),
  Classe = c("Formação Florestal", "Formação Savânica", "Alagado Florestal", 
             "Área Úmida Natural", "Formação Campestre", "Pastagem", 
             "Área Urbanizada", "Área Não Vegetada", "Afloramento Rochoso", 
             "Mineração", "Aquicultura", "Corpo d'Água", "Soja", "Outras Lavouras")
)

#reorganizar a tabela de métricas de classe (de linhas para colunas)
tabela_consolidada <- metricas_classe %>%
  select(class, metric, value) %>%
  pivot_wider(names_from = metric, values_from = value) %>%
  left_join(enn_medio_classe, by = "class") %>%
  left_join(df_classes, by = "class") %>%
  #ordenar as colunas para ficar lógico
  select(ID = class, Classe, pland, np, pd, ed, ai, ENN_MN)


tabela_visual <- tabela_consolidada %>%
  gt() %>%
  #adicionar cabeçalho
  tab_header(
    title = md("**Métricas de Paisagem por Classe**"),
    subtitle = "Curionópolis - PA (MapBiomas Col. 10)"
  ) %>%
  #renomear os rótulos das colunas 
  cols_label(
    pland = "PLAND (%)",
    np = "NP",
    pd = "PD",
    ed = "ED",
    ai = "AI (%)",
    ENN_MN = "ENN Médio (m)"
  ) %>%
  #arredondar para 2 casas decimais
  fmt_number(
    columns = c(pland, pd, ed, ai, ENN_MN),
    decimals = 2
  ) %>%
  #centralizar os valores
  cols_align(
    align = "center",
    columns = c(ID, pland, np, pd, ed, ai, ENN_MN)
  ) %>%
  #destacar as linhas (efeito zebrado suave)
  opt_row_striping() %>%
  #nota de rodapé com o valor de Shannon (já que ele é da paisagem toda)
  tab_source_note(
    source_note = md(paste0("**Índice de Diversidade de Shannon (SHDI) da Paisagem:** ", 
                            round(metricas_landscape$value, 3)))
  )

#ver tabela no viewer
tabela_visual
```

## Interpretação do padrão

O município de Curionópolis, localizado no estado do Pará, apresenta uma paisagem extremamente antropizada, em que a classe dominante é a Pastagem (categoria 15), correspondendo a 72,97% do território segundo a métrica PLAND. Dessa forma, essa classe funciona como a matriz principal da paisagem e evidencia a forte influência das atividades humanas sobre o município. O Índice de Agregação reforça essa interpretação, uma vez que 97,61% dos pixels de pastagem encontram-se concentrados, demonstrando uma distribuição espacial contínua e pouco fragmentada. Essa concentração também é observada pelo menor valor de ENN médio encontrado para a classe 15, indicando menor isolamento entre os fragmentos de pastagem.

Já a Formação Florestal, representada pela Floresta Amazônica, ocupa aproximadamente 20% da área municipal e também apresenta elevado grau de agregação (94,72%). Contudo, é possível perceber os efeitos das atividades antrópicas através dos altos valores de número de manchas (NP) e densidade de borda (ED), os quais sugerem um processo de fragmentação da cobertura vegetal. Outra problemática está relacionada à distância média de aproximadamente 260 metros entre os fragmentos florestais. Para espécies generalistas essa distância pode não representar uma grande barreira, entretanto, para espécies especialistas ou dependentes das regiões centrais dos fragmentos, esse isolamento tende a ser mais significativo.

A fragmentação da cobertura florestal também pode gerar impactos importantes para a biodiversidade local. Com a redução e isolamento dos fragmentos, muitas espécies passam a encontrar dificuldades para dispersão, reprodução e busca por recursos. Além disso, o aumento das bordas altera condições ambientais como temperatura, umidade e incidência de luz, favorecendo espécies mais generalistas e tolerantes às perturbações. Em contrapartida, espécies especialistas tendem a ser mais afetadas por dependerem de áreas mais preservadas e contínuas. Nesse sentido, a fragmentação não influencia apenas a distribuição espacial da vegetação, mas também pode modificar a composição das comunidades biológicas ao longo do tempo, contribuindo para a perda de diversidade em áreas submetidas a intensa pressão antrópica.

A análise das maiores manchas, que podem atuar tanto como refúgio quanto como fonte no processo de dispersão e migração, revelou áreas de tamanho considerável. Porém, os elevados índices de forma apontam para fragmentos com geometrias complexas e maior influência de efeito de borda. Entre esses grandes patches, a conectividade estrutural é relativamente baixa, embora a observação do mapa indique que fragmentos menores possam funcionar como elementos de ligação na paisagem. Ainda nesse contexto, a baixa conectividade também pode ser interpretada como um indicativo de isolamento progressivo das maiores manchas florestais.

O índice de diversidade de Shannon apresentou valor de 0,853, podendo ser considerado intermediário. Esse resultado reflete uma paisagem heterogênea composta por 14 classes de uso e cobertura da terra. Entretanto, a forte dominância da pastagem e da formação florestal reduz a distribuição mais equilibrada dessas classes na paisagem, influenciando diretamente o valor encontrado para esse índice.

## Série Temporal

```{r}

#análise temporal: 1994, 2014 e 2024
library(sf)               # Vetores (Shapefiles)
library(terra)            # Rasters (MapBiomas)
library(landscapemetrics) # Métricas de Paisagem
library(tidyverse)        # Manipulação de dados e ggplot2
library(tmap)             # Mapas Temáticos (v4)
library(gt)               # Tabelas Visuais


# ETAPA 2: PREPARAÇÃO DO LIMITE MUNICIPAL (VETOR)
# Carregar shapefile do Pará e filtrar Curionópolis (Código 1502772)
para_completo <- sf::st_read("~/Intro-to-R/diario_ecologia_bruna/PA_Municipios_2024.shp")
municipio_vetor <- para_completo[para_completo$CD_MUN == "1502772", ]

# EPSG de Curionópolis (SIRGAS 2000 / UTM zone 22S)
epsg_destino <- "EPSG:31982" 


# ETAPA 3: EMPILHAMENTO E CORTE DOS RASTERS (MAPBIOMAS)
# Substitua pelos caminhos reais dos seus arquivos TIF baixados
caminho_1994 <- "1994covcurionopolis.tif"
caminho_2014 <- "2014covcurionopolis.tif"
caminho_2024 <- "2024covcurionopolis.tif"

# Carregar e empilhar os três anos em um único objeto raster com 3 camadas
# Passando os três caminhos de uma vez para o terra::rast() empilhar automaticamente
raster_stack <- terra::rast(c(caminho_1994, caminho_2014, caminho_2024))

# Nomear as camadas para facilitar a identificação futura
names(raster_stack) <- c("Ano_1994", "Ano_2014", "Ano_2024")

# Reprojetar vetor, cortar (crop), mascarar (mask) e projetar para UTM (tudo de uma vez!)
municipio_reproj <- sf::st_transform(municipio_vetor, terra::crs(raster_stack))
raster_recortado <- terra::crop(raster_stack, municipio_reproj) |> 
                    terra::mask(municipio_reproj)
raster_utm <- terra::project(raster_recortado, epsg_destino, method = "near")


# ETAPA 4: MAPA TRIPLO (LEGENDA ISOLADA E AMPLIADA COM TMAP_ARRANGE)
IDs_municipio <- c(3, 4, 6, 11, 12, 15, 24, 25, 29, 30, 31, 33, 39, 41)
Nomes_classes <- c("Formação Florestal", "Formação Savânica", "Alagado Florestal", 
                   "Área Úmida Natural", "Formação Campestre", "Pastagem", 
                   "Área Urbanizada", "Área Não Vegetada", "Afloramento Rochoso", 
                   "Mineração", "Aquicultura", "Corpo d'Água", "Soja", "Outras Lavouras")
Cores_classes <- c("#006400", "#00ff00", "#04522f", "#45c2a5", "#b8af4f", "#ffd700", 
                   "#ff0000", "#ffaa00", "#ff8c00", "#afafaf", "#00ffff", "#0000ff", 
                   "#d5a6bd", "#e6b8af")

# Fatorar e nomear as classes
raster_fator <- terra::as.factor(raster_utm)
niveis_df <- data.frame(ID = IDs_municipio, label = Nomes_classes)
levels(raster_fator) <- list(niveis_df, niveis_df, niveis_df)
names(raster_fator) <- c("1994", "2014", "2024")

tmap_mode("plot") 


# MAPA 1: 1994 (Apenas com Escala, SEM legenda)
map1 <- tm_shape(raster_fator[["1994"]]) +
  tm_raster(col.scale = tm_scale_categorical(values = Cores_classes),
            col.legend = tm_legend(show = FALSE)) + # Desliga a legenda
  tm_shape(municipio_vetor) + tm_borders(col = "black", lwd = 1.0) +
  tm_layout(panel.labels = "1994", panel.label.bg.color = "white", frame = TRUE) +
  tm_scalebar(position = c("left", "bottom"), text.size = 0.8)


# MAPA 2: 2014 (Totalmente limpo, SEM legenda)
map2 <- tm_shape(raster_fator[["2014"]]) +
  tm_raster(col.scale = tm_scale_categorical(values = Cores_classes),
            col.legend = tm_legend(show = FALSE)) + # Desliga a legenda
  tm_shape(municipio_vetor) + tm_borders(col = "black", lwd = 1.0) +
  tm_layout(panel.labels = "2014", panel.label.bg.color = "white", frame = TRUE)


# MAPA 3: 2024 (Apenas com a Bússola, SEM legenda)
map3 <- tm_shape(raster_fator[["2024"]]) +
  tm_raster(col.scale = tm_scale_categorical(values = Cores_classes),
            col.legend = tm_legend(show = FALSE)) + # Desliga a legenda
  tm_shape(municipio_vetor) + tm_borders(col = "black", lwd = 1.0) +
  tm_layout(panel.labels = "2024", panel.label.bg.color = "white", frame = TRUE) +
  tm_compass(position = c("right", "top"), size = 1.8)


# Extrair APENAS a legenda ampliada
map_legenda <- tm_shape(raster_fator[["2024"]]) +
  tm_raster(col.scale = tm_scale_categorical(values = Cores_classes),
            col.legend = tm_legend(title = "Classes de Cobertura",
                                   text.size = 1.3,   # Aumenta muito o texto
                                   title.size = 1.6,  # Aumenta o título
                                   frame = TRUE)) +
  tm_layout(legend.only = TRUE) # Diz ao R para jogar o mapa fora e manter só a caixa

#  Coloca os 4 blocos lado a lado
# O argumento 'widths' garante que os mapas fiquem grandes e a legenda ocupe o final
mapa_triplo <- tmap_arrange(map1, map2, map3, map_legenda, 
                            ncol = 4, widths = c(0.85, 0.85, 0.85, 1))

print(mapa_triplo)

# Salvando com proporção esticada para caber tudo perfeitamente
tmap_save(mapa_triplo, filename = "mapa_evolucao_curionopolis_triplo.png", height = 5.5, width = 15, dpi = 300)

# ETAPA 5: CÁLCULO DAS MÉTRICAS TEMPORAIS (PARA OS 3 ANOS)
# O landscapemetrics processará as 3 camadas simultaneamente
metricas_tempo <- landscapemetrics::calculate_lsm(
  raster_utm, 
  what = c("lsm_c_pland", "lsm_c_np") # PLAND (Composição) e NP (Configuração/Fragmentação)
)

# Adicionar o ano real baseado no número do layer
metricas_tempo <- metricas_tempo %>%
  mutate(Ano = case_when(
    layer == 1 ~ 1994,
    layer == 2 ~ 2014,
    layer == 3 ~ 2024
  )) %>%
  left_join(data.frame(class = IDs_municipio, Nome = Nomes_classes), by = "class")


# ETAPA 6: GRÁFICO DE EVOLUÇÃO DA FRAGMENTAÇÃO (Ggplot2)
# Filtrar apenas as classes principais de interesse (Floresta vs. Pastagem)
dados_grafico <- metricas_tempo %>%
  filter(class %in% c(3, 15)) %>% # 3 = Floresta, 15 = Pastagem
  mutate(Métrica = if_else(metric == "pland", "Percentual da Paisagem (PLAND %)", "Número de Fragmentos (NP)"))

grafico_evolucao <- ggplot(dados_grafico, aes(x = Ano, y = value, color = Nome, group = Nome)) +
  geom_line(size = 1.5) +
  geom_point(size = 4) +
  facet_wrap(~ Métrica, scales = "free_y", ncol = 1) +
  scale_color_manual(values = c("Formação Florestal" = "#006400", "Pastagem" = "#ffd700")) +
  scale_x_continuous(breaks = c(1994, 2014, 2024)) +
  labs(
    title = "Trajetória da Fragmentação e Perda de Habitat em Curionópolis",
    subtitle = "Evolução da Formação Florestal vs. Pastagem (1994 - 2024)",
    x = "Ano",
    y = "Valor da Métrica",
    color = "Classe de Cobertura"
  ) +
  theme_minimal(base_size = 14) +
  theme(
    legend.position = "bottom",
    plot.title = element_text(face = "bold"),
    strip.text = element_text(face = "bold", size = 12),
    panel.grid.minor = element_blank()
  )

print(grafico_evolucao) #plotar


#SALVAR RESULTADOS
# (A linha do mapa_visual foi removida pois o mapa_triplo já foi salvo acima)
ggsave("grafico_fragmentacao.png", plot = grafico_evolucao, width = 8, height = 6, dpi = 300)
```

# Parte 2: Diagnóstico Ecológico

## Conectividade e Metapopulações, **Efeito de borda, Produtividade primária e estoque de carbono, Heterogeneidade e diversidade beta**

A paisagem do município de Curionópolis apresenta características que influenciam diretamente os processos ecológicos relacionados à dispersão das espécies e ao fluxo gênico. A Formação Florestal ocupa apenas 20,22% do território, enquanto a Pastagem corresponde a 72,97%, demonstrando uma forte substituição da vegetação nativa por atividades antrópicas. Apesar disso, o Índice de Agregação (AI) da Formação Florestal é relativamente elevado (94,72%), indicando que os fragmentos remanescentes ainda mantêm certo grau de agrupamento espacial. O ENN médio de aproximadamente 260 metros também sugere que parte dos fragmentos encontra-se relativamente próxima. Contudo, essa distância pode ser interpretada de formas distintas dependendo do grupo biológico analisado. Espécies generalistas ou com maior capacidade de deslocamento podem conseguir transitar entre os remanescentes florestais, enquanto espécies especialistas, especialmente aquelas dependentes do interior da floresta, tendem a encontrar maiores dificuldades para realizar dispersão e manter o fluxo gênico entre populações.

Nesse contexto, ao aplicar o conceito do limiar de percolação, observa-se uma situação preocupante. A literatura aponta que paisagens com menos de aproximadamente 59% de cobertura de vegetação nativa apresentam redução significativa da conectividade funcional, um fenômeno que interfere diretamente nos processos ecológicos e na viabilidade das populações (Gardner et al.,1987; Gustafson, 1998; Wiens et al., 1993). Como a Formação Florestal representa apenas 20,22% da área do município, a paisagem encontra-se muito abaixo desse limiar crítico. Isso significa que a movimentação de organismos pela paisagem tende a depender de poucos fragmentos remanescentes ou de elementos da matriz que funcionem como áreas de passagem. Dessa maneira, mesmo existindo manchas florestais relativamente grandes, a conectividade geral da paisagem pode estar comprometida, influenciando negativamente processos como dispersão, colonização e fluxo gênico (Gustafson & Gardner, 1996).

A análise dos maiores fragmentos permite identificar possíveis patches source e sink dentro da lógica do modelo de Levins (1970) e da dinâmica populacional proposta por Pulliam (1988). Os fragmentos com áreas superiores a 11 mil hectares, 4,7 mil hectares e 3,2 mil hectares apresentam potencial para atuar como áreas source, uma vez que possuem maiores extensões territoriais e provavelmente suportam populações mais estáveis. Além disso, essas áreas podem funcionar como refúgios para espécies sensíveis à fragmentação e como fontes de indivíduos para colonização de outros remanescentes. Em contrapartida, os inúmeros fragmentos menores observados no mapa e refletidos pelo elevado número de manchas da Formação Florestal (NP = 1577) apresentam características mais próximas de áreas sink. Esses locais podem até manter populações temporariamente, porém dependem da chegada constante de indivíduos oriundos dos fragmentos maiores para evitar extinções locais, cujos efeitos temporais podem gerar extinção em dívida (Gustafson, 1998; Pulliam, 1988).

Outra questão importante é a possibilidade de ocorrência de extinção em dívida. A série temporal demonstra uma redução acentuada da cobertura florestal entre 1994 e 2024, passando de aproximadamente 35% para pouco mais de 20% do território municipal. Paralelamente, houve aumento expressivo da área ocupada por pastagens. Embora diversas espécies ainda possam ser encontradas nos remanescentes atuais, isso não significa necessariamente que suas populações estejam estáveis. Muitas espécies apresentam respostas demoradas aos processos de fragmentação e perda de habitat, demonstrando a importância de se considerar a dinâmica temporal da heterogeneidade espacial (Gustafson, 1998; Tilman et al., 1994). Dessa forma, é possível que existam populações atualmente presentes, mas já comprometidas demograficamente. Esse cenário tende a ser mais preocupante para espécies de baixa taxa reprodutiva, baixa capacidade de dispersão ou elevada exigência ecológica.

O efeito de borda também representa um dos principais desafios para a conservação da biodiversidade local. A Formação Florestal apresenta densidade de borda (ED) de 14,24, associada a um elevado número de manchas. Além disso, os maiores fragmentos possuem índices de forma elevados, chegando a 9,30 em um dos patches analisados. Esses valores apontam para formatos bastante irregulares, aumentando a proporção de borda em relação à área total. Mesmo fragmentos grandes podem apresentar uma área núcleo relativamente reduzida quando possuem formas complexas (Gustafson, 1998). O efeito de borda altera condições microclimáticas como temperatura, umidade, incidência de vento e luminosidade, criando condições distintas daquelas encontradas no interior da floresta (Chen et al., 1992; Laurance et al., 2002).

Os grupos mais vulneráveis a esse processo tendem a ser os especialistas de interior de mata. Muitas aves insetívoras de sub-bosque, por exemplo, apresentam baixa tolerância às mudanças ambientais provocadas pela fragmentação (Renjifo, 2001). Esses organismos frequentemente evitam atravessar áreas abertas e dependem de ambientes florestais contínuos para alimentação e reprodução. Mamíferos de grande porte também podem ser prejudicados devido à necessidade de extensas áreas de vida. Além da redução de habitat disponível, o isolamento entre fragmentos dificulta deslocamentos e reduz a variabilidade genética das populações (Gustafson & Gardner, 1996; Wiens et al., 1993). Em contrapartida, espécies generalistas costumam apresentar maior capacidade de dispersão e utilização da matriz, podendo atravessar áreas abertas com maior facilidade (Gustafson, 1998).

A distribuição da produtividade primária líquida e do estoque de carbono provavelmente acompanha os padrões observados para a vegetação nativa. Os hotspots de produtividade e armazenamento de carbono tendem a ocorrer nos maiores remanescentes de Formação Florestal, principalmente aqueles localizados na porção oeste e sudoeste do município. Essas áreas apresentam maior continuidade da cobertura vegetal e concentram a maior parte da biomassa arbórea. Já a matriz dominada por pastagens apresenta menor capacidade de estocagem de carbono quando comparada às formações florestais amazônicas. Nesse sentido, a manutenção dos grandes remanescentes não é importante apenas para a biodiversidade, mas também para processos ecossistêmicos relacionados ao ciclo do carbono e à regulação climática (Turner, 1989; Metzger, 2001; Pickett & Cadenasso, 1995).

O índice de diversidade de Shannon (SHDI = 0,853) indica uma baixa a moderada heterogeneidade da paisagem. Embora existam 14 classes de cobertura e uso da terra mapeadas, a forte dominância da pastagem e da formação florestal reduz a equitabilidade (distribuição equilibrada) dessas categorias, homogeneizando o mosaico. Essa simplificação ambiental tende a limitar a diversidade beta, uma vez que a perda de gradientes naturais restringe a substituição de espécies ao longo do espaço. Contudo, essa configuração estrutural afeta os grupos de forma assimétrica. Enquanto organismos generalistas beneficiam-se da matriz antropizada e da facilidade em explorar recursos dispersos, as espécies especialistas de interior sofrem drasticamente com a perda de continuidade e a quebra de sincronia do habitat nativo. Dessa forma, a paisagem atual apresenta uma combinação de baixa heterogeneidade funcional e intensa pressão antrópica, resultando em oportunidades para grupos oportunistas e limitações severas para a fauna sensível.

\

```{r}

library(ggplot2)
library(patchwork)

#simular dados de 30 fragmentos florestais de Curionópolis
set.seed(42)
dados_biologicos <- data.frame(
  Patch_ID = 1:30,
  Area_ha = runif(30, 10, 500),
  Shape_Index = runif(30, 1.1, 4.5)
)

#criar respostas biológicas fictícias baseadas nos conceitos ecológicos
dados_biologicos$Riqueza_Insetivoros <- round(15 + (0.05 * dados_biologicos$Area_ha) - (2.1 * dados_biologicos$Shape_Index) + rnorm(30, 0, 2))
dados_biologicos$Riqueza_Insetivoros <- ifelse(dados_biologicos$Riqueza_Insetivoros < 0, 0, dados_biologicos$Riqueza_Insetivoros)

# efeito da Área na Riqueza de Espécies de Interior
plot_a <- ggplot(dados_biologicos, aes(x = Area_ha, y = Riqueza_Insetivoros)) +
  geom_point(aes(size = Shape_Index), color = "#006400", alpha = 0.7) +
  geom_smooth(method = "lm", color = "darkgreen", se = TRUE, linetype = "dashed") +
  labs(
    title = "A: Teoria de Biogeografia de Ilhas",
    x = "Área do Fragmento (ha)",
    y = "Riqueza de Aves Insetívoras",
    size = "Índice de Forma (SHAPE)"
  ) +
  theme_classic()

#efeito da Forma (Complexidade da Borda) na Riqueza
plot_b <- ggplot(dados_biologicos, aes(x = Shape_Index, y = Riqueza_Insetivoros)) +
  geom_point(aes(size = Area_ha), color = "darkred", alpha = 0.7) +
  geom_smooth(method = "lm", color = "red", se = TRUE) +
  labs(
    title = "B: Impacto do Efeito de Borda",
    x = "Complexidade da Forma (SHAPE)",
    y = "Riqueza de Aves Insetívoras",
    size = "Área do Patch (ha)"
  ) +
  theme_classic()

#combinar os gráficos usando o patchwork
grafico_diagnostico <- plot_a + plot_b + 
  plot_layout(guides = "collect") +
  plot_annotation(
    title = "Consequências Ecológicas da Estrutura de Patch em Curionópolis",
    subtitle = "Simulação biológica mostrando o efeito combinado do tamanho do habitat e da perda de interior",
    theme = theme(plot.title = element_text(face = "bold", size = 14))
  )

print(grafico_diagnostico)

#salvar
ggsave("grafico_diagnostico_ecologico.png", plot = grafico_diagnostico, width = 10, height = 5, dpi = 300)
```

# Parte 3: Análise de Ecologia Política

A configuração espacial de Curionópolis (PA)—marcada por uma matriz dominada por pastagens (72,97%), intensa fragmentação florestal (NP = 1577) e eixos profundos de mineração, não resulta de dinâmicas puramente biofísicas. Baseado na Ecologia Política e aplicando a Cadeia de Explicação Multinível (Blaikie & Brookfield, 1987), esse padrão é o reflexo de vetores econômicos e políticos estruturados desde a escala global até a microfísica das disputas locais por terra e minerais.

A título de compreender de forma aprofundada as dinâmicas econômicas e políticas do município, faz-se necessário analisar o arcabouço histórico da região. Separada em 1988 do município de Marabá, a cidade surgiu em meio ao garimpo de Serra Pelada e homenageia Sebastião Rodrigues Moura, conhecido pelo apelido Curió, que foi um dos repressores da Guerrilha do Araguaia, além de ter sido deputado federal pelo estado e prefeito do município (Moura, 2008; IBRAM).

No topo dessa cadeia, na escala global e nacional, Curionópolis responde diretamente às flutuações das commodities minerais e agropecuárias e aos projetos desenvolvimentistas de integração da Amazônia iniciados na ditadura militar na década de 1960. Historicamente, a descoberta da jazida de ouro de Serra Pelada nos anos 1980 colocou o então distrito de Marabá na rota de fluxos migratórios massivos de capitais e força de trabalho.O garimpo de Serra Pelada consolidou-se como a maior extração a céu aberto do mundo naquela década, um fenômeno gerido sob estrita intervenção federal para conter tensões sociais e garantir o encaixe do ouro nas reservas nacionais (Moura, 2008). Nas décadas seguintes, a forte inserção da rota asiática no mercado de commodities consolidou o papel da região como fornecedora de matérias-primas baratas. Esse fenômeno, teorizado na escala macroeconômica como o 'Efeito China', exerceu uma pressão indireta e estrutural sobre o uso do solo, onde a demanda externa por grãos e carne impulsionou a conversão da cobertura vegetal nativa em pastagens extensivas na Amazônia Legal (Aguiar, 2019), criando o cenário de degradação e fragmentação observado nas últimas décadas em Curionópolis

Na escala regional e estadual, a paisagem foi moldada por grandes eixos de infraestrutura e pela expansão da fronteira agrícola. A abertura de rodovias como a PA-275 e a proximidade com a Estrada de Ferro Carajás integraram Curionópolis aos fluxos logísticos de escoamento de minério e gado. Políticas estaduais de incentivo à pecuária e a tolerância histórica com a consolidação de grandes propriedades rurais facilitaram a conversão de mais de 15% do território florestal em pastagens entre 1994 e 2024. O desmatamento e o avanço da pecuária não ocorreram de forma difusa, mas sim concentrada ao longo desses eixos de transporte, criando o padrão agregado observado nos dados.

Na escala local, o padrão espacial reflete uma violenta geografia de conflitos fundiários e minerais. Serra Pelada, após o fechamento do garimpo manual, converteu-se em palco de disputas de memória, direito à lavra mecânica e passivos socioambientais crônicos, divididos entre mineradoras multinacionais, cooperativas de garimpeiros e o Estado (Moura, 2008; IBRAM). Simultaneamente, a região sudeste do Pará é o epicentro histórico da luta pela terra no Brasil. O padrão pulverizado de pequenos fragmentos florestais e o surgimento de eixos de agricultura familiar estão diretamente ligados à atuação da Comissão Pastoral da Terra (CPT) e do MST, que tensionaram a estrutura agrária por meio de ocupações de latifúndios improdutivos, resultando na criação de assentamentos do INCRA.

Diante desse cenário, fica explícito que a paisagem atual de Curionópolis expressa assimetrias drásticas de poder entre os atores que disputam o território. As grandes empresas de mineração e o setor do agronegócio detêm o maior poder relativo de moldar o uso do solo. Seus interesses são materiais e focados na maximização da produtividade: extração mineral de alta tecnologia e expansão de pastagens de alta lotação. O atual desenho do município, homogêneo e dominado pelo complexo minero-pecuário, beneficiou diretamente esses setores através da valorização fundiária da terra nua, isenções regulatórias e captação de crédito rural de larga escala.

Em contrapartida, os pequenos agricultores, assentados da reforma agrária, remanescentes de garimpeiros tradicionais e comunidades do entorno foram impactados negativamente. Esse grupo sofreu com a perda de territórios tradicionais para o latifúndio, contaminação de recursos hídricos por mercúrio e rejeitos da mineração histórica de Serra Pelada (Moura, 2008), além do declínio dos recursos florestais e da biodiversidade da qual dependiam para sua subsistência.

Para o agronegócio e a mineração hegemônica, a paisagem de Curionópolis é uma fronteira econômica de produtividade e progresso, onde a Formação Florestal é frequentemente interpretada como "vazio demográfico" ou ativo subutilizado. Para os movimentos sociais e agricultores familiares, a paisagem é um espaço de resistência e direito ao trabalho, onde a terra é ressignificada de mercadoria para meio de vida.

Embora o núcleo urbano não sobreponha Terras Indígenas demarcadas pela FUNAI ou Territórios Quilombolas titulados, o entorno regional é marcado pela presença do povo Xikrin do Cateté. Historicamente, a pressão exercida por esses povos originários e por ambientalistas impôs os únicos freios estruturais ao avanço do desmatamento na região de Carajás. Contudo, em Curionópolis propriamente dita, essa lógica de conservação foi severamente bloqueada pela hegemonia fundiária da pecuária e pelo subsolo mineral, legando ao município a atual configuração de baixa heterogeneidade funcional e severo isolamento ecológico.

# Parte 4: Proposta de Manejo Integrado

A transição de uma paisagem puramente exploratória para um mosaico sustentável exige um planejamento que reconheça a indissociabilidade entre a integridade ecológica e a equidade social. Abaixo, apresento o plano estratégico de manejo para Curionópolis.

#### 1. Diagnóstico Integrado

O principal problema ecológico de Curionópolis é o isolamento severo e o rompimento do limiar de percolação da Formação Florestal, restrita a 20,22% do território e imersa em uma matriz hostil de pastagem (72,97%). Esse colapso estrutural não é um fenômeno natural, mas o resultado de um processo político-econômico impulsionado por demandas globais de commodities minerais e agropecuárias, grandes projetos de infraestrutura da ditadura militar e violentas assimetrias fundiárias locais. Para que qualquer solução seja duradoura, ela precisa englobar os agentes causadores e os grupos impactados: as mineradoras multinacionais, o agronegócio detentor do poder fundiário, o Estado (INCRA e órgãos ambientais) e, fundamentalmente, os agricultores familiares, assentados e remanescentes de comunidades tradicionais afetados pela degradação.

#### 2. Objetivos Específicos

-   **Objetivo 1: Reconexão Estrutural da Paisagem via Agroflorestas**

    -   **Meta Ecológica:** Aumentar a cobertura de vegetação funcional (nativa e sistemas agroflorestais) de 20,22% para 30% em 15 anos, reduzindo a distância média (ENN) entre os fragmentos.

    -   **Meta Social:** Garantir segurança alimentar e renda complementar para 150 famílias de agricultores familiares assentados na região.

    -   **Instrumento:** Programas de Pagamento por Serviços Ambientais (PSA) financiados por fundos climáticos e a implementação de Sistemas Agroflorestais (SAFs) apoiados pelo PRONAF.

-   **Objetivo 2: Blindagem dos Refúgios-Fonte**

    -   **Meta Ecológica:** Zerar o desmatamento e o efeito de borda nos 3 maiores fragmentos remanescentes (\> 3,2 mil hectares), consolidando-os como fragmentos fonte definitivos.

    -   **Meta Social:** Assegurar a permanência e a posse da terra para populações extrativistas e pequenas comunidades do entorno, barrando a grilagem.

    -   **Instrumento:** Criação de Unidades de Conservação de Uso Sustentável (como Reservas Extrativistas - RESEX ou Florestas Nacionais) através do Sistema Nacional de Unidades de Conservação (SNUC).

-   **Objetivo 3: Restauração Hídrica e Ripária**

    -   **Meta Ecológica:** Restaurar 100% das Áreas de Preservação Permanente (APPs) ripárias degradadas, utilizando-as como corredores ecológicos lineares.

    -   **Meta Social:** Capacitar e empregar 80 jovens locais e filhos de garimpeiros em cooperativas de coleta de sementes e viveiros de mudas nativas.

    -   **Instrumento:** Execução do Programa de Regularização Ambiental (PRA) do Código Florestal e exigência rigorosa de Compensação Ambiental sobre os lucros da mineração local.

#### 3. Intervenções Espacialmente Explícitas

A estratégia de intervenção no território baseia-se na otimização da geometria e da topologia da paisagem:

-   **Proteção Máxima (Zonas Core):** Os três maciços superiores a 3,2 mil hectares (localizados prioritariamente no oeste e sudoeste) devem ser blindados. Eles são os sumidouros de carbono e os mantenedores da diversidade beta.

-   **Zonas de Amortecimento (Buffers):** O contorno irregular desses grandes fragmentos deve ser suavizado através da conversão do pasto imediato em roças sustentáveis e SAFs, protegendo o interior da mata contra o microclima seco.

-   **Corredores e Stepping Stones:** Os 1.577 fragmentos menores não devem ser ignorados. Eles servirão como stepping stones. A intervenção focará em reflorestar os curtos espaços entre eles, criando corredores que liguem o polo leste de Curionópolis aos grandes maciços a oeste.

```{r}
# =========================================================================
# MAPA DE PRIORIDADES DE MANEJO INTEGRADO - (ATUALIZADO TMAP V4)
# =========================================================================
library(sf)
library(tmap)
library(dplyr)

# 1. Converter o objeto para 'sf'
poligonos_sf <- st_as_sf(poligonos_top10)

# 2. Calcular a área de cada polígono em hectares
poligonos_sf$Area_ha <- as.numeric(st_area(poligonos_sf)) / 10000

# 3. Ordenar do maior para o menor em área
poligonos_sf <- poligonos_sf %>% arrange(desc(Area_ha))

# Separar os 3 maiores maciços como Zonas Core (Source)
patches_source <- poligonos_sf[1:3, ]

# Separar os restantes como Corredores/Stepping Stones
patches_stepping_stones <- poligonos_sf[4:nrow(poligonos_sf), ]

# 4. Criar Zonas de Amortecimento (Buffers de 300m ao redor dos patches source)
zonas_amortecimento <- st_buffer(patches_source, dist = 300)

# 5. Desenho do Mapa Estratégico (Sintaxe tmap versão 4)
tmap_mode("plot")

mapa_intervencao <- tm_shape(municipio_vetor) +
  tm_borders(col = "black", lwd = 1.5) +
  tm_fill(col = "#f0f0f0") + # Matriz base
  
  # Adicionar Zonas de Amortecimento (Áreas para SAFs / PSE)
  tm_shape(zonas_amortecimento) +
  tm_fill(col = "#FFFACD", fill_alpha = 0.8, 
          fill.legend = tm_legend(title = "Zonas de Amortecimento (SAFs)")) +
  
  # Adicionar Fragmentos Fonte (Conservação Estrita / SNUC)
  tm_shape(patches_source) +
  tm_polygons(col = "#006400", border.col = "darkgreen", 
              fill.legend = tm_legend(title = "Patches Source (Top 3)")) +
  
  # Adicionar Stepping Stones (Foco de conectividade)
  tm_shape(patches_stepping_stones) +
  tm_polygons(col = "#32CD32", border.col = "green", 
              fill.legend = tm_legend(title = "Stepping Stones (Restauração)")) +
  
  # Novo Layout tmap v4
  tm_title("Zoneamento de Prioridades: Conservação e Justiça", size = 1.2) +
  tm_layout(
    legend.position = c("right", "bottom"),
    frame = TRUE
  ) +
  tm_compass(position = c("right", "top")) +
  tm_scalebar(position = c("right", "bottom"))

print(mapa_intervencao)
```

#### 4. Governança e Participação

A governança precisa descentralizar o poder, atualmente concentrado nas mineradoras e no latifúndio. Propõe-se a criação de um **Conselho Municipal da Paisagem**, de caráter deliberativo e paritário, composto por representantes da prefeitura, do setor minerário/agropecuário, do INCRA, da CPT e de associações de produtores rurais. Os conflitos de interesse entre expansão da pecuária e conservação serão mediados através de condicionantes econômicas: o crédito rural só será liberado mediante o Cadastro Ambiental Rural (CAR) validado sem sobreposição em áreas de conservação ou assentamentos. O financiamento dessas ações será suportado maciçamente por **Termos de Ajustamento de Conduta (TACs) e Compensação Ambiental** cobrados dos grandes empreendimentos de exploração de cobre e ferro da região, transferindo a riqueza do subsolo para a restauração da superfície.

#### 5. Monitoramento

O sucesso do plano será auditado anualmente através de métricas precisas:

1.  **Indicador Ecológico:** Área (ha) e Porcentagem (PLAND) da Formação Florestal restaurada e a variação do isolamento estrutural (ENN_MN).

2.  **Indicador Social:** Número de famílias integradas ao programa de Pagamento por Serviços Ambientais (PSE) e a redução do índice de conflitos agrários registrados pela CPT no município.

3.  **Indicador de Governança:** Porcentagem (%) de propriedades rurais com o CAR validado e com Programas de Regularização Ambiental (PRA) assinados e em execução.

```{r}
#| echo: false
#| warning: false
#| message: false

# [
library(dplyr)
library(gt)

# 1. Criar o Data Frame com o conteúdo do plano de manejo
tabela_manejo <- data.frame(
  Eixo = c("Reconectando a Matriz", 
           "Proteção de Refúgios", 
           "Restauração Hídrica"),
  
  Metas_Ecologicas = c("Aumentar cobertura nativa/SAF para 30%; Reduzir distância (ENN) entre manchas.",
                       "Proteger maciços fonte (>3,2 mil ha); Minimizar efeito de borda.",
                       "Restauração de 100% das APPs como corredores ecológicos."),
  
  Metas_Sociais = c("Renda para 150 famílias assentadas; Combate à pobreza rural.",
                    "Garantia de território para extrativistas e bloqueio da grilagem.",
                    "Emprego verde (coleta de sementes e viveiros) para 80 jovens."),
  
  Instrumentos = c("Código Florestal; PRONAF; PSE Municipal.",
                   "SNUC (Criação de RESEX ou FLONA); Reg. Fundiária (INCRA).",
                   "Compensação Ambiental (Mineração); TACs; Fundo Amazônia."),
  
  Indicadores = c("PLAND (Cobertura Vegetal); Nº de famílias no PSE.",
                  "Variação do Shape Index; Casos de conflitos fundiários (CPT).",
                  "Km de APPs restauradas; Nº de empregos verdes gerados.")
)

# 2. Renderizar a tabela elegante com o gt
tabela_manejo %>%
  gt() %>%
  # Adicionar título e subtítulo
  tab_header(
    title = md("**Tabela-Síntese do Plano de Manejo Integrado**"),
    subtitle = "Integração entre Conservação Ecológica e Justiça Socioambiental em Curionópolis"
  ) %>%
  # Renomear os rótulos das colunas para apresentação
  cols_label(
    Eixo = "Eixo de Intervenção",
    Metas_Ecologicas = "Metas Ecológicas",
    Metas_Sociais = "Metas Sociais e Justiça",
    Instrumentos = "Instrumentos de Viabilização",
    Indicadores = "Indicadores de Monitoramento"
  ) %>%
  # Alinhar o texto à esquerda (melhor para leitura de textos longos)
  cols_align(
    align = "left",
    columns = everything()
  ) %>%
  # Negrito na primeira coluna (Eixos)
  tab_style(
    style = cell_text(weight = "bold"),
    locations = cells_body(columns = Eixo)
  ) %>%
  # Aplicar um tema visual pré-pronto (estilo 6 com cor verde ecológica)
  opt_stylize(style = 6, color = "green") %>%
  # Ajustar a largura para caber bem na página HTML do Quarto
  tab_options(
    table.width = pct(100),
    column_labels.font.weight = "bold"
  )
```

#### A Integração entre Conservação e Justiça

Este plano recusa a falácia de que proteger a floresta impede o desenvolvimento humano. Em Curionópolis, o desmatamento massivo concentrou riquezas e legou passivos ambientais aos mais vulneráveis. Transformar a paisagem significa usar a restauração ecológica como motor de distribuição de renda. O uso de SAFs e o emprego de moradores locais na recuperação de áreas degradadas pela mineração e pela pecuária provam que a conectividade funcional da natureza só se sustenta quando aliada à estabilidade social daqueles que habitam e moldam o território.
